最高法院刑事判決　　　　　　九十六年度台上字第三一０四號
上　訴　人　甲○○
　　　　　　乙○○
　　　　　　丙○○
上 列二 人
共　　　同
選任辯護人　劉妍孝律師
　　　　　　薛西全律師
　　　　　　邱國逢律師
上　訴　人　丁○○　男民國○○年○月○○日生
　　　　　　　　　　身分證統一編號：Ｚ000000000
　　　　　　　　　　住台灣省高雄縣仁武鄉八卦村仁愛巷28之
選任辯護人　蘇榮達律師
　　　　　　侯重信律師
上　訴　人　戊○○　男民國○○年○月○○日生
　　　　　　　　　　身分證統一編號：Ｚ000000000
　　　　　　　　　　住台灣省高雄縣梓官鄉○○村○○路97號
上列上訴人等因貪污案件，不服台灣高等法院高雄分院中華民國
九十六年一月三十一日第二審更審判決（九十四年度上更(二)字第
八九號，起訴案號：台灣高雄地方法院檢察署八十六年度偵字第
八三二０、八三二一、八四０六、九０四四、九四九八、一一七
三０、一四九九七、二二五七四、九六一一號），提起上訴，本
院判決如下：
    主  文
原判決關於甲○○、乙○○、丙○○、丁○○部分撤銷，發回台
灣高等法院高雄分院。
其他上訴駁回。
    理  由
一發回部分：
本件原判決認定：(一)、上訴人乙○○係高雄縣登發國民小學校長
，負責該校新建工程發包、驗收等業務，為依據法令從事公務之
人員；上訴人戊○○係唐川土木包工業負責人；林梅為唐川土木
包工業會計人員。緣自民國八十一年起至八十三年間止，高雄縣
政府編列預算，並經由台灣省政府補助預算而設立高雄縣登發國
民小學，該校新建工程多項均由時任該校校長之乙○○負責，戊
○○多次借用大名營造工程有限公司、瑞城工程有限公司（以下
簡稱瑞城公司）、明正營造有限公司等公司牌照，參與該校各項
新建工程之投標或比價而得標（如原判決附表一所載）。戊○○
於承包工程後，為答謝乙○○未刻意刁難，並與之建立關係，期
日後能再有承攬該校工程之機會，或於日後他校工程承辦人向乙
○○探詢相關工程事宜時，乙○○能對外稱讚戊○○之施工，使
戊○○增加承包學校工程之機會等等，亦屬出於為己利益之動機
，於不詳時、地與乙○○達成交付賄賂給乙○○收受之犯意，對
於乙○○職務上之行為餽贈金錢，乃於八十二年十一月十日，將
現金新台幣（下同）一００萬元囑由林梅（業經第一審判決免刑
確定）攜往高雄縣鳳山市○○街二六四巷十四號乙○○住處，由
事先已得乙○○之告知，知悉上情而與乙○○有共同收受賄賂犯
意聯絡之乙○○之妻即上訴人丙○○收受，丙○○當日隨即轉交
乙○○收受。(二)、上訴人丁○○係高雄縣八卦國民小學總務主任
，負責該校新建工程發包、驗收等業務，為依據法令從事公務之
人員。緣該校自七十九年起至八十四年間辦理遷校工程，丁○○
亦負責襄助校長李雷英，辦理工程招標、比價等作業，丁○○明
知工程之招標及比價應透明、公開且依法辦理，自八十年起開始
其承辦工程招標、發包、驗收等相關業務，然於八十一年間已經
知悉廠商戊○○有借用瑞城公司、國軒營造有限公司、恒富營造
有限公司等公司牌照參與投標，戊○○實不具合格廠商之資格，
其借牌投標已違反投標須知之規定，竟違背職務不加以舉發，或
報告主持開標之校長李雷英處理，而任由戊○○得以其他廠商之
名義參與投標，而得標工程（如原判決附表二所載之工程）。戊
○○於承包上述工程中，為答謝丁○○前開違背職務不加以舉發
使其有機會承包學校工程，竟基於行求交付賄賂之概括犯意，而
丁○○亦基於期約收受賄賂之概括犯意，二人先於不詳時、地達
成交付與收受賄賂之合意，連續於八十一年三月八日、八十一年
六月二十七日、八十一年十月二十日、八十一年十一月十七日、
八十一年十一月二十九日，於該校內由戊○○交付賄賂各十萬元
、十二萬元、三十萬元、三十萬元、三十萬元（起訴書誤載為二
十萬元），五筆合計一一二萬元與丁○○收受，丁○○均明知上
開款項為其違背職務之對價，仍連續收受之。(三)、上訴人甲○○
為高雄縣政府建設局土木課技士，負責高雄縣鳳山市、仁武鄉、
林園鄉、大寮鄉、大樹鄉、鳥松鄉等地區國中小學學校工程及公
共工程之委託設計監造或審核工程設計圖及預算書、驗收工程等
業務，係依據法令從事公務之人員，其有繪製設計圖，書寫預算
書之專業與經驗，經常私下為建築師繪圖，王瑞吉為建築師；緣
高雄縣政府所轄國中小學工程款五百萬元以下之工程均由各學校
負責發包作業及委託設計，而工程設計圖及預算書之審核歸高雄
縣政府教育局負責，教育局因人力不足，多會簽請建設局協助審
核，甲○○對於轄區內之工程負責審核設計圖及預算書，審核設
計圖及預算書為其所監督之事務。其因職務關係認識負責工程標
案之各國中小學校長，乃向校長介紹、推薦其所熟識之建築師王
瑞吉，負責標案之校長並無此方面之專長，乃依甲○○之推薦，
與王瑞吉訂約而將學校工程委託王瑞吉設計監造，王瑞吉將校方
委託其為設計監造其中關於繪圖、編列預算書之部分交由甲○○
繪圖、編列，而以王瑞吉建築師事務所之名義，送件至高雄縣政
府，甲○○自七十九年間起至八十五年間某不詳時日止，對其所
負責審核設計圖及預算書之工程，如係王瑞吉交由其繪圖、編列
預算書之工程時，明知公務員不得假借權力，以圖本身或他人之
利益，竟與王瑞吉共同連續為圖牟高雄縣政府核發之工程設計監
造費利益之概括犯意，對於王瑞吉建築師事務所所提出，而實由
自己繪製之繪圖與預算書未加以迴避，仍自行審核通過，王瑞吉
向高雄縣政府領取工程設計監造費後，再將其中七成之設計監造
費交付甲○○。甲○○、王瑞吉共同以此方法圖得設計監造費不
法利益，共計六百五十二萬四千二百零三元（如原判決附表三審
核人列甲○○各欄）等情。因而撤銷第一審關於乙○○、丙○○
、丁○○、甲○○部分之判決，改判論處乙○○共同依據法令從
事公務之人員，對於職務上之行為收受賄賂罪刑；論處丙○○非
依據法令從事公務之人員，共同與依據法令從事公務之人員，對
於職務上之行為收受賄賂罪刑；論處丁○○連續依據法令從事公
務之人員，對於違背職務之行為，收受賄賂罪刑；論處甲○○共
同連續依據法令從事公務之人員，對於監督之事務，明知違背法
令，利用職權機會圖私人不法利益，因而獲得利益罪刑，固非無
見。
惟查：(一)、有罪之判決書，須將法院依職權認定之犯罪事實，詳
記於事實欄，然後於理由內逐一說明其憑以認定之證據，使事實
與理由兩相一致，始稱適法；倘若事實記載與理由說明不相符合
，即屬判決理由矛盾，其判決當然為違背法令。原判決事實欄記
載戊○○參與高雄縣登發國民小學如原判決附表一所示各項新建
工程之投標或比價於得標後，為答謝上訴人乙○○未刻意刁難，
並與之建立關係等由，與乙○○達成由戊○○交付賄賂給乙○○
收受之犯意，由戊○○囑林梅至乙○○住處交付一百萬元予乙○
○有犯意聯絡之乙○○之妻即上訴人丙○○收受等情，亦即認定
乙○○係就原判決附表一所示之十五件工程職務上之行為收受賄
賂。然原判決理由欄又說明原判決附表一編號第十二、十三、十
四、十五之工程，其開標日期為八十三年六月至八月間，距乙○
○之前收受一百萬元賄賂，相隔已有七、八月之久，與收受賄賂
無任何牽連或對價關係等由（見原判決第四十四頁第四行至第八
行），足見此部分事實之認定與理由說明不盡相符，有判決理由
矛盾之違法。(二)、原判決事實欄記載戊○○不具合格廠商之資格
，違反投標須知之規定，借牌參與高雄縣八卦國民小學之新建工
程之投標，上訴人丁○○於八十一年間已知悉其事，竟違背職務
不加以舉發，或報告主持招標之校長處理，而任由戊○○標得原
判決附表二所示之工程，戊○○為答謝丁○○上開違背職務不加
以舉發使其有機會承包學校工程，而先後五次共交付一百十二萬
元賄賂予丁○○收受等情。亦即認定丁○○收受賄賂之犯行與其
就原判決附表二所示工程相關之違背職務之行為，均有對價關係
。惟原判決理由欄又說明原判決附表二之工程，僅編號五、十、
十二、十四、十七、十八等六項工程與丁○○違背職務收受賄賂
行為有對價關係（見原判決第五十二頁第十六行至第二十行），
故此部分事實之認定與理由說明互生齟齬，亦有判決矛盾之違法
。(三)、貪污治罪條例第六條第一項第四款之圖利罪，以直接或間
接圖自己或其他私人不法利益，因而獲得利益者為限，如非不法
利益，自不成立此罪。本件王瑞吉受學校委託繪製工程設計圖及
編列預算書，其應得之工程設計監造費為工作酬勞，本非不法利
益。至於王瑞吉再委由上訴人甲○○繪製工程設計圖及編列預算
書，王瑞吉將設計監造費之七成交付甲○○部分，甲○○如未負
責審核工作，其收受之款項乃工作所得亦非不法利益；如係由甲
○○負責審核部分，則應視其審核有無違法，將不應通過部分予
以審查通過，以圖得本不應得之設計監造費之情形為準據。原判
決以甲○○未加以迴避，自行審核通過其私下受王瑞吉委託編製
之工程設計圖及編列之預算書，即遽認甲○○、王瑞吉所領得之
設計監造費全部均屬不法利益（事實欄記載），就甲○○審核時
究竟有無不應通過而予審核通過之審核不實違法情事，及甲○○
獲取之設計監造費究竟應為若干始非正常等重要待證事項，均未
詳查釐清，即率行判決，顯有調查未盡之違法。(四)、刑法上所謂
監督事務，係指公務員雖不直接掌管其事務，但對掌管其事務者
有監督之職權而言。若進而就該事務有主持或執行之權者，則為
主管而非監督事務。本件原判決事實欄既認定甲○○對原判決附
表三審核人為甲○○各欄部分有審核工程設計圖及預算書之職權
，原判決理由欄亦說明甲○○利用其審核設計圖及預算書之權責
、機會，圖得不法利益（見原判決第七十二頁第五行至第十一行
），則甲○○自屬對自己「主管」之事務圖利，乃原判決又論處
甲○○對於「監督」之事務圖利罪，自有理由矛盾之違法。(五)、
原判決理由欄說明丁○○明知戊○○係借用他人證照圍標高雄縣
八卦國民小學新建工程，有不法情事，依高雄縣政府營繕工程投
標須知第十七項規定，主辦工程單位於開標時發現投標廠商有串
通圍標之嫌疑者，應當場宣佈廢標，決標後經檢舉查明有圍標之
事實者，亦同，丁○○竟未加以舉發或告知主持人即校長，仍由
戊○○得標，認丁○○有違背職務情事（見原判決第四十九頁第
十二行至第二十七行、第五十頁第一行至第二十六行）。惟原判
決事實欄並未認定、記載戊○○投標高雄縣八卦國民小學時有圍
標情事，而僅記載有借牌投標情形，足徵此部分事實記載與理由
說明不盡相符，已有可議。又原判決理由欄說明有上開圍標情事
，但未說明憑以認定之證據，亦有未合。(六)、原審法院前審於九
十一年十月二十五日、十月二十九日、十一月十一日勘驗法務部
調查局高雄縣調查站訊問丙○○之錄影帶結果，調查員有提及伍
澤元被收押、另案被告照實講，檢察官對其免保飭回，如否認犯
罪，即被羈押，其小孩就哭出來等語，此種訊問方法，是否未違
背刑事訴訟法第九十八條：「訊問被告應出以懇切之態度，不得
用強暴、脅迫、利誘、詐欺、疲勞訊問，或其他不正之方法」之
規定，即非無疑。原判決以調查員未直接告訴丙○○稱：「你如
果承認，則不會被收押，如果否認，則將會被收押，你的小孩會
哭泣傷心」，而認上開訊問方法係辦案技巧，並非不正之方法，
難認妥適。又勘驗結果，八十六年四月二日下午二時十三分有一
調查員說丙○○有選任辯護人沈律師，沈律師說下午五時才到，
丙○○即不再答話，至下午二時二十八分才說話（見原判決第十
六頁第四行至第十行）。丙○○既有選任辯護人，為何不待辯護
人到場，即訊問丙○○？此詢問筆錄之證據能力是否因此受影響
，原判決未予說明，即認該筆錄有證據能力，亦有可議。上訴意
旨指摘上開部分違背法令尚非全無理由，應認仍有發回更審之原
因。又原判決理由欄關於乙○○、丙○○、丁○○、甲○○不另
為無罪、免訴諭知部分，基於審判不可分原則，應併予發回。
二上訴駁回部分：
查第三審上訴書狀，應敘述上訴之理由，其未敘述者，得於提起
上訴後十日內補提理由書於原審法院，已逾上述期間，而於第三
審法院未判決前仍未提出上訴理由書狀者，第三審法院應以判決
駁回之，刑事訴訟法第三百八十二條第一項、第三百九十五條後
段規定甚明。本件上訴人戊○○因犯貪污治罪條例第十一條第三
項對於公務員違背職務行為交付賄賂罪案件，不服原審判決，於
九十六年二月二十六日提起上訴，並未述理由，迄今逾期已久
，於本院未判決前仍未提出，依上開規定，其上訴自非合法，應
予駁回。
據上論結，應依刑事訴訟法第三百九十七條、第四百零一條、第
三百九十五條後段，判決如主文。
中　　華　　民　　國　九十六　年　　六　　月　 十四 　日
                      最高法院刑事第八庭
                          審判長法官  陳　正　庸
                                法官  賴　忠　星
                                法官  林　開　任
                                法官  林　立　華
                                法官  陳　晴　教
      本件正本證明與原本無異
                                      書  記  官
中　　華　　民　　國　九十六　年　　六　　月　二十六　日
                                                      Ｑ
